ACORDAO-COMPLETO-2557194

ACÓRDÃO 711/2023 ATA 2/2023 - PRIMEIRA CÂMARA

VISTOS, relatados e discutidos estes autos de tomada de contas especial instaurada pelo Fundo Nacional de Saúde em desfavor do município de Nova Iguaçu/RJ, em razão da não comprovação da regular aplicação dos recursos repassados àquela municipalidade, 
ACORDAM os Ministros do Tribunal de Contas da União, reunidos em sessão da Primeira Câmara, diante das razões expostas pelo Relator, em:
9.1. excluir, da relação processual, o município de Nova Iguaçu/RJ;
9.2. considerar revel o sr. Renato de Santana Baptista para todos os efeitos, dando-se prosseguimento ao processo, com fulcro no art. 12, § 3º, da Lei 8.443/1992;
9.3. julgar irregulares, nos termos dos arts. 1º, inciso I, 16, inciso III, alínea "b", da Lei 8.443/1992, c/c os arts. 19, parágrafo único, e 23, inciso III, da mesma lei, as contas dos srs. Carlos Henrique Melo Reis e Renato de Santana Baptista, aplicando-lhes individualmente a multa prevista no art. 58, inciso I, da Lei 8.443/1992, nos valores de R$ 6.000,00 (seis mil reais) e R$ 4.000,00 (quatro mil reais) , respectivamente, fixando-lhes o prazo de quinze dias, a contar da respectiva notificação, para que comprovem, perante o Tribunal (art. 214, inciso III, alínea "a", do Regimento Interno do TCU) , o recolhimento das dívidas aos cofres do Tesouro Nacional, atualizadas monetariamente desde a data deste acórdão até a data do efetivo recolhimento, se pagas após o vencimento, na forma da legislação em vigor;
9.4. determinar, ao Ministério da Saúde, nos termos do art. 28, I, da Lei 8.443/1992, que, caso não seja comprovado o recolhimento da dívida pelo sr. Carlos Henrique Melo Reis, efetue, após a devida notificação do Tribunal, o desconto da dívida na remuneração do servidor, em favor dos cofres do Tesouro Nacional, na forma estabelecida pela legislação pertinente;
9.5. autorizar, desde logo, nos termos do art. 28, inciso II, da Lei 8.443/1992, a cobrança judicial das dívidas dos responsáveis, caso não atendidas as notificações;
9.6. autorizar também, desde logo, se requerido, com fundamento no art. 26 da Lei 8.443/1992, o parcelamento das dívidas em até 36 (trinta e seis) parcelas, incidindo, sobre cada parcela, corrigida monetariamente, os correspondentes acréscimos legais, fixando-lhes o prazo de quinze dias, a contar do recebimento da respectiva notificação, para comprovarem, perante o Tribunal, o recolhimento da primeira parcela, e de trinta dias, a contar da parcela anterior, para comprovarem o recolhimento das demais parcelas, atualizadas monetariamente, na forma prevista na legislação em vigor, alertando os responsáveis de que a falta de comprovação do recolhimento de qualquer parcela importará o vencimento antecipado do saldo devedor, nos termos do § 2º do art. 217 do Regimento Interno deste Tribunal;
9.7. dar ciência desta deliberação ao Fundo Nacional de Saúde, ao município de Nova Iguaçu/RJ e aos responsáveis, para ciência.

Tomada de contas especial instaurada em razão da não comprovação da regular aplicação dos recursos repassados, pela União, por meio do Fundo Nacional de Saúde, ao município de Nova Iguaçu/RJ.

Primeira Câmara

Município de Nova Iguaçu.

3. Interessados/Responsáveis:
3.1. Interessado: Fundo Nacional de Saúde - MS (00.530.493/0001-71).
3.2. Responsáveis: Carlos Henrique Melo Reis (XXX.056.107-XX); Município de Nova Iguaçu (29.138.278/0007-05); Renato de Santana Baptista (XXX.862.787-XX).

13.1. Ministros presentes: Walton Alencar Rodrigues (Presidente) e Benjamin Zymler (Relator).
13.2. Ministros-Substitutos convocados: Augusto Sherman Cavalcanti e Weder de Oliveira.

BENJAMIN ZYMLER

Adoto como relatório a instrução elaborada por auditor da Unidade de Auditoria Especializada em Tomada de Contas Especial (peça 57) , que contou com a anuência dos dirigentes da mencionada unidade técnica (peças 58 e 59) :
"Cuidam os autos de tomada de contas especial instaurada pelo Fundo Nacional de Saúde  MS, em desfavor do município de Nova Iguaçu/RJ (CNPJ: 29.138.278/0007-05) , em razão da não comprovação da regular aplicação dos recursos repassados, pela União, por meio do Fundo Nacional de Saúde - MS.
HISTÓRICO
Em 11/12/2019, com fundamento na IN/TCU 71/2012, alterada pela IN/TCU 76/2016 e DN/TCU 155/2016, o dirigente do Fundo Nacional de Saúde - MS autorizou a instauração da tomada de contas especial (peça 1) . O processo foi registrado no sistema e-TCE com o número 4792/2019.
Os recursos repassados pelo Fundo Nacional de Saúde - MS ao Fundo Municipal de Saúde de Nova Iguaçu/RJ, no ano de 2012, na modalidade fundo a fundo (Atenção Básica) , foram auditados pelo Departamento Nacional de Auditoria do SUS (Denasus) , conforme consignado no relatório 175 (peça 4) .
O fundamento para a instauração da Tomada de Contas Especial, conforme consignado na matriz de responsabilização elaborada pelo tomador de contas, foi a constatação da seguinte irregularidade:
Aplicação de recursos federais em finalidade diversa daquela previamente pactuada, sem autorização prévia do órgão repassador, em benefício do ente federado.
O responsável arrolado na fase interna foi devidamente comunicado e, diante da ausência de justificativas suficientes para elidir a irregularidade e da não devolução dos recursos, instaurou-se a tomada de contas especial.
No relatório completo do tomador de contas especial 30/2020 (peça 13) , o tomador de contas concluiu que o prejuízo importaria no valor original de R$ 1.059.690,57, imputando-se a responsabilidade ao município de Nova Iguaçu/RJ, na condição de beneficiário.
Em 13/8/2020, a Controladoria-Geral da União emitiu o relatório de auditoria 4792/2019, (peça 16) , em concordância com o relatório do tomador de contas. O certificado de auditoria 4792/2019, e o parecer do dirigente do órgão de controle interno concluíram pela irregularidade das presentes contas (peças 17 e 18) .
Em 21/9/2020, o ministro responsável pela área atestou haver tomado conhecimento das conclusões contidas no relatório e certificado de auditoria, bem como do parecer conclusivo do dirigente do órgão de controle interno, manifestando-se pela irregularidade das contas, e determinou o encaminhamento do processo ao Tribunal de Contas da União (peça 19) .
Na primeira instrução (peça 22) , analisando-se os documentos nos autos, concluiu-se pela necessidade de realização de audiência para a seguinte irregularidade: 
Irregularidade: desvio de objeto, por meio da realização de despesas com serviços e aquisição de bens na área de saúde, mas fora do elenco estabelecido para o respectivo bloco (Componente Básico) . 
1.1. Evidências da irregularidade: peças 3, 4, 5, 6, 7, 8. 
1.2. Normas infringidas: Anexo II, Item III-Financiamento do Sistema Único de Saúde, letra "a", Bloco de financiamento para a Atenção Básica, da Portaria 399/GM/MS, de 22/2/2006. 
1.3. Responsável: Carlos Henrique Melo Reis (CPF: XXX.056.107-XX) .
1.3.1. Conduta: realizar despesas com serviços e aquisição de bens na área de saúde, mas fora do elenco estabelecido para o respectivo bloco (Componente Básico) .
1.3.2. Nexo de causalidade: a realização despesas com serviços e aquisição de bens na área de saúde, mas fora do elenco estabelecido para o respectivo bloco, implicou em desvio de objeto.
1.3.3. Culpabilidade: não há excludentes de ilicitude, de culpabilidade e de punibilidade; o responsável tinha consciência da ilicitude de sua conduta, considerando as justificativas apresentadas, em resposta ao relatório de auditoria (peça 5, p. 4-6) ; era exigível conduta diversa da praticada, qual seja, promover a devida verificação do atendimento das condições para aplicação dos recursos da Assistência Básica.
1.4. Responsável: Renato de Santana Baptista (CPF: XXX.862.787-XX) .
1.4.1. Conduta: realizar despesas com serviços e aquisição de bens na área de saúde, mas fora
do elenco estabelecido para o respectivo bloco (Componente Básico) .
1.4.2. Nexo de causalidade: a realização despesas com serviços e aquisição de bens na área de saúde, mas fora do elenco estabelecido para o respectivo bloco, implicou em desvio de objeto.
1.4.3. Culpabilidade: não há excludentes de ilicitude, de culpabilidade e de punibilidade; é razoável supor que o responsável tinha consciência da ilicitude de sua conduta; era exigível conduta diversa da praticada, qual seja, promover a devida verificação do atendimento das condições para aplicação dos recursos da Assistência Básica.
Encaminhamento: audiência.
1.5. Apesar de o tomador de contas haver incluído município de Nova Iguaçu/RJ como responsável neste processo, após análise realizada sobre a documentação acostada aos autos, conclui-se que sua responsabilidade deve ser excluída (v. instrução à peça 22, itens 13 a 14.5) .
1.6. Por outro lado, em razão da irregularidade apontada encontrar-se devidamente demonstrada, conclui-se pela necessidade de chamar em audiência os responsáveis Carlos Henrique Melo Reis e Renato de Santana Baptista para apresentarem razões de justificativas em relação à irregularidade descrita anteriormente.
1.7. Em cumprimento ao despacho do sr. Relator (peça 25) , foram efetuadas as audiências propostas, nos moldes seguintes:
	a) Carlos Henrique Melo Reis:
	Comunicação: Ofício 28214/2022 - Seproc (peça 28) 
Data da Edição: 9/6/2022
Data da Ciência: 4/7/2022 (peça 30) 
Nome Recebedor: Paulo Cavalcanti
Observação: Ofício enviado para o endereço do responsável, conforme pesquisa na base de dados do sistema da Receita Federal, custodiada pelo TCU (peça 27) .
Fim do prazo original para a defesa: 19/7/2022
Fim do prazo prorrogado para a defesa: 3/8/2022

b) Renato de Santana Baptista:
	Comunicação: Ofício 28213/2022 - Seproc (peça 29) 
Data da Edição: 9/6/2022
Data da Ciência: 6/7/2022 (peça 31) 
Nome Recebedor: André Baptista
Observação: Ofício enviado para o endereço do responsável, conforme pesquisa na base de dados do sistema da Receita Federal, custodiada pelo TCU (peça 26) .
Fim do prazo para a defesa: 21/7/2022

1.8. O sr. Carlos Henrique Melo Reis, por procurador, solicitou acesso integral aos autos (concedido, conforme tela de consulta, peça 35) e prorrogação do prazo para resposta à audiência (peças 32 e 34) , que, uma vez atendido (cf. peça 36) , prorrogou o termo final para resposta para o dia 3/8/2022.
1.9. O sr. Carlos Henrique Melo Reis atendeu tempestivamente à audiência em 2/8/2022, por meio das razões de justificativa juntadas às peças 37 a 55.
Conforme Despacho de Conclusão das Comunicações Processuais (peça 56) , as providências inerentes às comunicações processuais foram concluídas. 
ANÁLISE DOS PRESSUPOSTOS DE PROCEDIBILIDADE DA IN/TCU 71/2012
Avaliação de Viabilidade do Exercício do Contraditório e Ampla Defesa
Verifica-se que não houve o transcurso de mais de dez anos desde o fato gerador sem que tenha havido a notificação do responsável pela autoridade administrativa federal competente (art. 6º, inciso II, c/c art. 19, da IN/TCU 71/2012, modificada pela IN/TCU 76/2016) , uma vez que o fato gerador das irregularidades sancionadas terem ocorrido até 9/11/2012 para o sr. Carlos Henrique Melo Reis (v. peça 22, p. 3, item 16) e até 20/12/2012 para o sr. Renato de Santana Baptista (cf. peça 22, p. 3, item 17) , e o despacho que autorizou a citação foi emitido em 26/4/2022 (peça 25) .
OUTROS PROCESSOS/DÉBITOS NOS SISTEMAS DO TCU COM O MESMO RESPONSÁVEL
Informa-se que não foi encontrado débito imputável ao responsável em outros processos no Tribunal.
A tomada de contas especial está, assim, devidamente constituída e em condição de ser instruída.
EXAME TÉCNICO
Da validade das notificações:
Preliminarmente, cumpre tecer breves considerações sobre a forma como são realizadas as comunicações processuais no TCU. A esse respeito, destacam-se o art. 179, do Regimento Interno do TCU (Resolução 155, de 4/12/2002) e o art. 4º, inciso III, § 1º, da Resolução TCU 170, de 30 de junho de 2004, in verbis:
Art. 179. A citação, a audiência ou a notificação, bem como a comunicação de diligência, farse-ão:
I - mediante ciência da parte, efetivada por servidor designado, por meio eletrônico, fac-símile, telegrama ou qualquer outra forma, desde que fique confirmada inequivocamente a entrega da comunicação ao destinatário;
II - mediante carta registrada, com aviso de recebimento que comprove a entrega no endereço do destinatário;
III - por edital publicado no Diário Oficial da União, quando o seu destinatário não for localizado
 (...) 
Art. 3º As comunicações serão dirigidas ao responsável, ou ao interessado, ou ao dirigente de órgão ou entidade, ou ao representante legal ou ao procurador constituído nos autos, com poderes expressos no mandato para esse fim, por meio de:
I - correio eletrônico, fac-símile ou telegrama;
II - servidor designado;
III - carta registrada, com aviso de recebimento;
IV - edital publicado no Diário Oficial da União, quando o seu destinatário não for localizado, nas hipóteses em que seja necessário o exercício de defesa.
Art. 4º. Consideram-se entregues as comunicações:
I - efetivadas conforme disposto nos incisos I e II do artigo anterior, mediante confirmação da ciência do destinatário;
II - realizadas na forma prevista no inciso III do artigo anterior, com o retorno do aviso de recebimento, entregue comprovadamente no endereço do destinatário;
III - na data de publicação do edital no Diário Oficial da União, quando realizadas na forma prevista no inciso IV do artigo anterior.
§ 1º O endereço do destinatário deverá ser previamente confirmado mediante consulta aos sistemas disponíveis ao Tribunal ou a outros meios de informação, a qual deverá ser juntada ao respectivo processo.
 (...) 
Bem se vê, portanto, que a validade da notificação via postal não depende de que o aviso de recebimento seja assinado pelo próprio destinatário da comunicação, o que dispensa, no caso em tela, a entrega do AR em "mãos próprias". A exigência da norma é no sentido de o Tribunal verificar se a correspondência foi entregue no endereço correto, residindo aqui a necessidade de certeza inequívoca. 
Não é outra a orientação da jurisprudência do TCU, conforme se verifica dos julgados a seguir transcritos:
São válidas as comunicações processuais entregues, mediante carta registrada, no endereço correto do responsável, não havendo necessidade de que o recebimento seja feito por ele próprio (Acórdão 3648/2013-TCU-Segunda Câmara, Relator Min. José Jorge) ;
É prescindível a entrega pessoal das comunicações pelo TCU, razão pela qual não há necessidade de que o aviso de recebimento seja assinado pelo próprio destinatário. Entregandose a correspondência no endereço correto do destinatário, presume-se o recebimento da citação. (Acórdão 1019/2008-TCU-Plenário, Relator Min. Benjamin Zymler) ;
As comunicações do TCU, inclusive as citações, deverão ser realizadas mediante Aviso de Recebimento - AR, via Empresa Brasileira de Correios e Telégrafos, bastando para sua validade que se demonstre que a correspondência foi entregue no endereço correto. (Acórdão 1526/2007-TCU-Plenário, Relator Min. Aroldo Cedraz) .
A validade do critério de comunicação processual do TCU foi referendada pelo Supremo Tribunal Federal, nos termos do julgamento do MS-AgR 25.816/DF, por meio do qual se afirmou a desnecessidade da ciência pessoal do interessado, entendendo-se suficiente a comprovação da entrega do "AR" no endereço do destinatário:
Ementa: agravo regimental. Mandado de segurança. Desnecessidade de intimação pessoal das decisões do tribunal de contas da união. art. 179 do regimento interno do TCU. Intimação do ato impugnado por carta registrada, iniciado o prazo do art. 18 da lei nº 1.533/51 da data constante do aviso de recebimento. Decadência reconhecida. Agravo improvido.
O envio de carta registrada com aviso de recebimento está expressamente enumerado entre os meios de comunicação de que dispõe o Tribunal de Contas da União para proceder às suas intimações.
O inciso II do art. 179 do Regimento Interno do TCU é claro ao exigir apenas a comprovação da entrega no endereço do destinatário, bastando o aviso de recebimento simples. 
Da revelia do responsável Renato de Santana Baptista
No caso vertente, a audiência do responsável Renato de Santana Baptista se deu em endereço proveniente de pesquisa de endereço realizada pelo TCU na base de dados da Receita Federal custodiada pelo TCU (peça 26) . A entrega do ofício citatório nesse endereço ficou comprovada conforme detalhamento a seguir:
1.10. Renato de Santana Baptista, ofício 28213/2022 - Seproc, origem no sistema da Receita Federal (peças 29 e 31) .
Nos processos do TCU, a revelia não leva à presunção de que seriam verdadeiras todas as imputações levantadas contra os responsáveis, diferentemente do que ocorre no processo civil, em que a revelia do réu opera a presunção da verdade dos fatos narrados pelo autor (Acórdão 1009/2018-TCU-Plenário, Relator Min. Bruno Dantas; 2369/2013 - TCU - Plenário, Relator Min. Benjamin Zymler e 2449/2013 - TCU - Plenário, Relator Min. Benjamin Zymler) . Dessa forma, a avaliação da responsabilidade do agente não pode prescindir da prova existente no processo ou para ele carreada.
Ao não apresentar sua defesa, os responsáveis deixaram de produzir prova da regular aplicação dos recursos sob sua responsabilidade, em afronta às normas que impõem aos gestores públicos a obrigação legal de, sempre que demandados pelos órgãos de controle, apresentar os documentos que demonstrem a correta utilização das verbas públicas, a exemplo do contido no art. 93 do Decreto-Lei 200/1967: "Quem quer que utilize dinheiros públicos terá de justificar seu bom e regular emprego na conformidade das leis, regulamentos e normas emanadas das autoridades administrativas competentes".
Mesmo a defesa não sendo apresentada, considerando o princípio da verdade real que rege esta Corte, procurou-se buscar, em manifestações dos responsáveis na fase interna desta Tomada de Contas Especial, se havia algum argumento que pudesse ser aproveitado a seu favor, o que não ocorreu.
Em se tratando de processo em que uma parte interessada não se manifestou acerca da irregularidade imputada, não há elementos para que se possa efetivamente aferir e reconhecer a ocorrência de boa-fé na conduta do responsável, podendo este Tribunal, desde logo, proferir o julgamento de mérito pela irregularidade das contas, conforme os termos dos §§ 2º e 6º do art. 202 do Regimento Interno do TCU. (Acórdão 2064/2011-TCU-Primeira Câmara (relator Min. Ubiratan Aguiar) , 6.182/2011-TCU-1ª Câmara (relator Min. Weber de Oliveira) , 4.072/2010-TCU-1ª Câmara (Relator Min. Valmir Campelo) , 1.189/2009-TCU-1ª Câmara (Relator Min. Marcos Bemquerer) , 731/2008-TCU-Plenário (Relator Min. Aroldo Cedraz) .
Dessa forma, o responsável Renato de Santana Baptista deve ser considerado revel, nos termos do art. 12, § 3º, da Lei 8.443/1992, devendo as contas serem julgadas irregulares, condenando-o ao débito apurado e aplicando-lhe a multa prevista no art. 57 da Lei 8.443/1992.
Da audiência do Sr. Carlos Henrique Melo Reis
O Sr. Carlos Henrique Melo Reis teve ciência do ofício que lhe foi remetido, conforme documentos constantes das peças 28 e 30, tendo apresentado, tempestivamente, suas razões de justificativa, conforme documentação integrante da peças 37 a 55. 
O Sr. Carlos Henrique foi ouvido em decorrência de ter realizado despesas com serviços e aquisição de bens na área de saúde, mas fora do elenco estabelecido para o respectivo bloco (Componente Básico) .
Argumentos apresentados  (peças 37 a 55) 
Após recuperar informações sobre as razões para a instauração da TCE e o fundamento legal para a audiência, ao qual questionou (peça 37, p. 1-2, itens 1 a 5) , o defendente alegou que o serviço contratado para a manutenção de veículos fundou-se em parecer prévio da procuradoria municipal que teria concluído pela legalidade da despesa; por ter se amparado em pronunciamento da assessoria jurídica da secretaria municipal de saúde, não teria agido com dolo ou culpa (peça 37, p. 2, item 6; v. documentos da PGM, peca 39, p. 102-110, 239-244; documentos da assessoria técnica, peca 39, p. 226-227; documentos da assessoria de controle interno, peça 39, p. 237, peça 40, p. 52-53; peça 41, p. 41-42) .
1.11. Registra que ficou comprovado que os recursos foram utilizados na manutenção dos veículos destinados à área de saúde e que os veículos recebidos para a Atenção Básica eram insuficientes para a prestação do serviço e que a manutenção dos veículos tinha como finalidade aumentar a frota de veículos à disposição da secretaria municipal de saúde para o desempenho de sua atividade fim (serviço público de saúde) , aumento a disponibilidade de veículos para o deslocamento de equipes, considerando a necessidade de manutenção deles. A secretaria de estado da saúde do Rio de Janeiro teria registrado em relatório que os recursos financeiros teriam sido aplicados na manutenção de viaturas, o que não teria caracterizado desvio de verbas do erário, mas que os recursos deveriam retornar a Bloco de Atenção Básica. Defende que a aplicação dos recursos para a manutenção dos serviços de saúde não possibilitaria a responsabilização do gestor, mesmo diante da rigidez da aplicação dos recursos do Bloco de Atenção Básica, pois não teria havido desvio de finalidade ou de objeto no caso de aplicação em manutenção dos referidos serviços (peça 37, p. 2-3, item 7) . Nesse sentido, registrou que foi sugerido, no caso, a celebração do Termo de Ajuste Sanitário e não a aplicação de sanção ao defendente (peça 37, p. 3, item 8) .
1.12. Entende o defendente que a inexistência de irregularidade que tenha causado dano ao erário ou desvio de recursos e comprovação de que os recursos foram empregados na manutenção de veículos para a prestação de serviço público de saúde não ensejaria a configuração de falta funcional do defendente a ensejar a aplicação de sanção administrativa (peça 37, p. 3-4, item 8) .
1.13. O defendente registra que a notificação para devolução dos recursos foi feita ao secretário municipal de saúde em 2019, não cabendo responsabilidade objetiva dele pela não devolução, nem pelo emprego das verbas que visavam à manutenção do serviço de saúde (peça 37, p. 4, itens 8 e 9) .
1.14. Reporta-se o defendente às regras da Portaria GM/MS 399/2006 referentes ao pacto pela vida, que não poderia deixar de incluir despesas com veículos destinados ao efetivo serviço de saúde e que o fortalecimento da Atenção Básica tem como um dos requisitos a garantia de infraestrutura para o funcionamento das Unidades Básicas, acrescentando que o município é responsável pela integridade da atenção à saúde da população. Por essa razão, responsabilizar o defendente, ex-secretário de saúde, por manter em funcionamento os veículos para atender a Atenção Básica mediante o deslocamento das equipes não poderia ser considerado desvio de objeto do referido bloco de financiamento (peça 37, p. 4-5, item 10) . 
1.15. Segue o defendente com esclarecimentos sobre as justificativas para os gastos de manutenção de veículos, com base em documentos que junta.
1.16. Em relação ao processo 2012/003436, de reconhecimento de dívida com o fornecedor Recuperadora Christon de Máquinas e Comercial Ltda., os serviços foram prestados em virtude da expiração da vigência do contrato 036/Semus/07 (cópias do termo e dos aditivos juntadas à peça 39, p. 53-73) , redundando nas notas fiscais 50022 (R$ 160.000,00, peça 39, p. 9) e 50032 (no valor de R$ 64.876,82, peça 39, p. 78) , cujo pagamento contou com anuência do controle interno e da procuradoria geral do município e ensejou a emissão das ordens bancárias 1134 (R$ 26.752,73, conta Banco do Brasil (BB) 26646-9, HGNI - Recursos Próprios, peça 39, p. 265, 272, 275-276) , 1135 (R$ 8.830,03, conta BB 26646-9, HGNI - Recursos Próprios, peça 39, p. 261, 273-274, 281) , 1136 (R$ 2.763,06, conta Caixa Econômica Federal (CEF) 624002-6, PAB Fixo - ACS/ PSF/ SB/ SF, peça 39, p. 264 e 268) , 1137 (R$ 3.277,43, conta BB 62809-3, FMS - Recursos Próprios, peça 39, p. 262 e 283-286) , 1138 (R$ 3.571,33, conta CEF 624000-0, FMS-PROG/ DST/ HIV/ AIDS, peça 39, p. 263 e 271) , 1139 (R$ 67.828,94, conta CEF 624002-6, PAB Fixo - ACS/ PSF/ SB/ SF, peça 39, p. 266 e 269) e 1140 (R$ 111.853,31, conta CEF 624002-6, PAB Fixo - ACS/ PSF/ SB/ SF, peça 39, p. 267 e 270) (peça 37, p. 5-10, item 11, subitem 1, tópico 1.1; peca 39, cópia de documentos do referido processo; sobre o fornecedor Recuperadora Christon, peça 47 a 49; sobre o fornecedor do contrato 36, peças 50 a 52) .
1.17. Ressalta o defendente que o contrato expirado mencionado no item anterior foi pago seguindo padrão orçamentário nele previsto seguindo os blocos de financiamento de custeio previstos na Portaria GM/MS 399/2006, conforme notas de empenho que arrola e que essa indicação orçamentária teria orientado o pagamento das despesas no período que sucedeu a extinção do contato que suscitou os pagamentos mencionados (peça 37, p. 11-12) .
1.18. Quanto ao processo 2012/038794, decorrente de solicitação de pagamento da empresa Recuperadora Christon de Máquinas e Comercial Ltda por prestação de serviço de manutenção preventiva e corretiva de veículos da rede municipal de saúde (Nota fiscal 50214, R$ 25.008,53, peça 41, p. 4) , o pagamento fundou-se no contrato 022/Assejur/Semusdec/2012, de 8/7/2012 (v. peça 38, p. 8-17; peça 40, p. 27-36; peça 41, p. 15-24) , que previa como dotação orçamentária recursos próprios e recursos do FMS, tendo sido expedida a ordem bancária de pagamento em 16/7/2012, paga em 31/7/2012 (peça 41, p. 47-49) , a débito a conta CEF 624002-6, PAB Fixo - ACS/ PSF/ SB/ SF (peça 37, p. 13-14; documentos do processo juntados à peça 41) .
1.19. O processo 2012/046737 dizia respeito ao mesmo contrato citado acima, ensejando pagamento da nota fiscal 000502146 de  R$ 24.739,81 (peça 38, p. 4) , saldado em 31/8/2012 (v. peça 38, p. 49-53, conta 624002-6) , com débito na mesma conta corrente acima citada (peça 37, p. 14; cópia de documentos do processo, peça 38) .
1.20. O processo 2012/052400 ensejou o pagamento da nota fiscal 50165, no valor de R$ 74.076,59 (peça 40, p. 3) , decorrente do mesmo contrato 022/2012 a débito a conta CEF 624002-6, PAB Fixo - ACS/ PSF/ SB/ SF (peça 40, p. 59 e 61-62) , como feito antes (peça 37, p. 14; documentos do processo juntados à peça 40) .
1.21. Pelo exposto sobre manutenção de veículos, entende o defendente que teria ficado esclarecido que não houve desvio de objeto já que os recursos teriam sido empregados na prestação do serviço de saúde, sem que tenha ele incorrido em dolo ou culpa ou causado dano ao erário, estando ausente sua responsabilidade pela devolução de tais recursos nem pela assinatura do Termo de Ajuste Sanitário proposto em 2018, quando já não era mais secretário de saúde (peça 37, p. 15) .
1.22. No que concerne à aquisição de medicamentos, estes eram devidos para a continuação dos serviços de saúde que não se prestariam sem medicamento. Sobre a aquisição de medicamentos junto à empresa Imex Center Farma Ltda. (nota fiscal 36589, de R$ 21.510,00) , o pagamento foi feito em 31/7/2012 com recursos da conta CEF 624002-6, PAB Fixo - ACS/ PSF/ SB/ SF, atitude que entende não exigir reparos tendo em vista os argumentos apresentados até então (peça 37, p. 15; documentos relativos ao fornecedor juntados às peças 43 a 46) .
1.23. Quanto à aquisição de medicamentos junto à Aquarela Medicamentos Ltda., processo 2011/403616, não foi localizado o processo, mas registros eletrônicos que indicam ter sido paga a nota fiscal 006/2011, de 20/12/2011, no valor de R$ 119.250,00, em 1º/11/2012, com recursos da conta CEF 624002-6, PAB Fixo - ACS/ PSF/ SB/ SF (peça 37, p. 15-16; documentos relativos ao fornecedor juntados à peças 42, 53, 54 e 55) .
1.24. Em seguida, apresenta um quadro resumo dos processos citados e pagamentos efetuados (Quadro "Processos de Pagamento") e totais de valores pagos (peça 37, p. 16-17) . Em seguida, apresenta quadro "Processos de Pagamento - Valores constantes - IPCA/IBGE" onde indica a atualização que fez dos valores até junho/2022 pelo Índice de Preços ao Consumidor Amplo - IPCA/IBGE e os totais apurados (peça 37, p. 17-18) .
1.25. Adiante, o defendente, após transcrição de trechos da Portaria GM/MS 399/2006, alertando para o seu entendimento pela inexistência da alínea "a" (peça 37, p. 18-20) , conclui que os trechos transcritos sobre a identificação dos blocos de custeio e detalhamento do Bloco de Atenção Básica não indicaria óbices à realização de despesas voltadas à mantença de "ações profundamente enraizadas em financiamento de atenção básica à saúde" (peça 37, p. 20) .
1.26. Registra, ainda, que a área de saúde do município em comento opera 141 contas correntes ativas, com destaque para as contas associadas aos blocos de financiamento, dentre elas, o da Atenção Básica (conta 624002-6) , que operaria com base em orientação orçamentária que estaria vigente desde 2007 quando haveria orientação legal para suprir despesas voltadas para ações desenvolvidas dentro do domínio da atenção básica, não estando vedado o uso em manutenção de frota de veículos para a realização de atividade básica nem a compra de medicamentos (peça 37, p. 20-21) .
1.27. Retoma a totalização dos valores pagos, agora por fornecedor (peça 37, p. 21-29, item 15) e reitera que não houve "óbices, impedimentos ou desvios em relação ao Programa de Atenção Básica, não tendo sido encontrado indícios de omissão do dever de prestar contas, pois todos os pagamentos foram amparados com aprovação "de todos os órgãos internos de controle", nem houve desvios ou má fé ou não comprovação da correta aplicação desses recursos (peça 37, p. 29) .
1.28. Sobre o uso dos recursos da Atenção Básica, o defendente transcreveu trecho da Portaria 3.925, de 11/11/1998, que relacionava despesas vedadas (peça 37, p. 29-31, item 17) e trecho da instrução de citação, sobre a notificação do município para a devolução de recursos, enfatizando não ter sido ele a receber tal notificação (peça 37, p. 32, itens 17 e 18) . Foi notificado por conta da execução do programa SAMU 192 referente a outro relatório do Denasus, não se aplicando ao caso (peça 37, p. 32-33, itens 18 e 19) .
1.29. Acrescenta o defendente que o Ofício COAUD/CGAUD/DENASUS/MS 14/2019 que teria notificado o secretário municipal de saúde da devolução não foi encontrado nos arquivos da secretaria municipal de saúde nem nos da prefeitura, concluindo que foi extraviado e, por isso, não cumpriu o seu papel e possibilitou a abertura desta TCE; ainda, que não tomou conhecimento do Relatório Complementar 175 do Sistema Nacional de Auditoria do SUS, do qual transcreve trecho da introdução com orientações sobre a realização de TAS (peça 37, p. 33-36) . 
1.30. Reitera não ter ocorrido desfalques ou desvios de bens e valores públicos nem teria havido prática de qualquer ato ilegal, ilegítimo ou antieconômico na condução dos feitos tratados no presente processo, nem da concessão de benefícios fiscais ou renúncia de receitas que resultassem em dano ao erário municipal, especialmente ao Fundo Municipal de Saúde, nem lavagem ou ocultação de bens, direitos e valores oriundos de corrupção, organização criminosa ou outros desvios que tenham causado qualquer dano, o que o isentaria da culpabilidade a ele atribuída nos presentes autos (peça 37, p. 36) .
1.31. Por fim, requer que as despesas sejam reconhecidas como destinadas à manutenção da continuidade do serviço de saúde, que não geraram prejuízo à União nem ao município de Nova Iguaçu nem aos munícipes, que não houve dolo ou culpa que resultassem em desvio de objeto do "plano de saúde de atenção básica", que os serviços de saúde não poderiam ser executados sem medicamentos, que não pode ser responsabilizado pela devolução de valores ao FNS, tendo sido as despesas em prol da população; que o relatório de auditoria não atribuiu conduta eivada de má fé a ele; que não foi notificado para retornar os valores identificados ao FNS; que se o FNS aplica a compra de veículo, não seria desvio de objeto a manutenção do veículo. A falta de medicamentos seria um óbice ao serviço (peça 37, p. 36-37) .
1.32. Repete que o Pacto pela Saúde estabelece diretrizes da Atenção Básica, direito à vida, dispondo de recursos para o custeio da saúde, que a portaria 3.925/1998 prevê a aquisição de equipamentos e materiais permanentes, incluindo veículos; que o gestor não pode ser engessado de forma objetiva, quando acredita não haver desvio de finalidade na aplicação da verba pública para manutenção do serviço de saúde; que não pode ser responsabilizado por exercer o cargo de secretário municipal de saúde e aprovar pagamentos tidos como irregulares, cargo que exerceu por menos de um ano; que se insurge contra a condenação a devolver valores empregados na saúde municipal sem que se tenha configurado infração dolosa e culposa grave (peça 37, p. 37) .
1.33. Enfatiza que o cargo exercido comportava atribuições complexas, que não agiu de má fé, que o relatório reconheceu a inexistência de dano, que cumpriu de boa fé as suas atribuições de secretário municipal e aderiu aos contratos para não ter solução de continuidade do serviço público essencial de saúde e que não cabe responsabilidade objetiva do direito de sancionar (peça 37, p. 37-38) .
1.34. Afirma o defendente discordar da conclusão da instrução de audiência por não ter podido agir de forma diferente daquela que o fez e que assim o fez para manutenção do serviço de saúde e que o caso ensejaria a aplicação de atipicidade da conduta e da excludente de culpabilidade legal por inexigibilidade de conduta diversa; que teria havido conduta por erro de proibição, por ter agido acreditando cumprir seus deveres de secretário municipal, desconhecendo a irregularidade na aplicação dos recursos; cabia-lhe a defesa do serviço de saúde com aplicação dos meios e recursos disponíveis para o desempenho da sua função (peça 37, p. 38) .
1.35. Não lhe cabia, continua o defendente, questionar os pareceres jurídicos aprovando as despesas ou analisar a legitimidade de documentos ou questionar o ateste de notas fiscais pois não possuía qualificação para tal e sempre lhe havia sido dito que estavam as notas fiscais de acordo com a norma. Reitera não ter havido dolo nem culpa, tendo agido como "mero instrumento para ações a serem desenvolvidas para a execução do serviço de saúde" (peça 37, p. 38) .
1.36. Cita doutrina e jurisprudência do TCU para enfatizar que se exige culpa ou dolo e dano para a responsabilização administrativa, assim como nexo de causalidade entre o dano e a conduta, o que não teria ocorrido no caso (peça 37, p. 38-40) .
1.37. Por último, requer o arquivamento do processo, diante da atipicidade e inculpabilidade da conduta, por nada de aparentemente irregular ou ilegal nela e por não ter havido a intenção de prejudicar o erário nem teria violado os dispositivos legais citados, nem intencionalmente nem por negligência, pois acreditava estar realizando suas ações de forma "legal, lícita e correta" (peça 37, p. 40-41) . Requer, assim, o acolhimento de suas razões de justificativa, o arquivamento do processo e a retirada de seu nome do rol dos responsáveis pela não devolução dos valores apurados em auditoria (peça 37, p. 41) .
1.38. Acrescenta, ao final, um breve informativo sobre sua biografia, que indica ser funcionário do Ministério da Saúde, matrícula 0641748 (peça 37, p. 41) .
Análise
Preliminarmente, anote-se que o sr. Carlos Henrique Melo Reis foi responsabilizado pela contratação dos serviços de manutenção de veículos (notas fiscais 50032/12, 50022/12, 50124/12, 50146/12, 50165/12, Recuperadora Christon de Máquinas e Comercial Ltda.) e aquisição de medicamentos (notas fiscais 36589/11, Imex Center Farma Ltda., e 06/11, Aquarela Medicamentos Ltda.) , ocorridas entre 10/4/2012 e 9/11/2012 (constatações 425906 e 425904, do Relatório Denasus 175) (peça 54, p. 4-10) , durante o período em que exerceu o cargo de Secretário Municipal de Saúde de Nova Iguaçu/RJ (mandato de 12/1/2012 a 11/11/2012, cf. Relatório de Auditoria, peça 5, p. 3 e 6) (v. instrução de audiência, peça 22, p. 3, item 16) .
De imediato, as razões de justificativa apresentadas não negaram os fatos nem a autoria dos feitos impugnados. A defesa apresentada foi fundada em outros aspectos concernentes a aspectos voltados para a aplicação das normas em comento e para as circunstâncias dos fatos, no afã de afastar a punibilidade da conduta, com base nas seguintes alegações:
	a) legitimidade dos atos, por ter contado com amparo técnico e jurídico para a decisão de pagamento (cf. itens 27 e 27.25 acima) ;
	b) ausência de dolo ou culpa, desfalques ou desvios de bens e valores públicos, prática de qualquer ato ilegal, ilegítimo ou antieconômico na condução dos feitos, concessão de benefícios fiscais ou renúncia de receitas que resultassem em dano ao erário municipal, especialmente ao Fundo Municipal de Saúde, lavagem ou ocultação de bens, direitos e valores oriundos de corrupção, organização criminosa ou outros desvios que tenham causado qualquer dano tratados no presente processo por parte do defendente (cf. itens 27, 27.11, 27.20, 27.21, 27.25 e 27.26 acima) ;
	c) legalidade e legitimidade de despesa com manutenção de veículos com recursos do Bloco Atenção Básica uma vez que atendeu ao aumento de disponibilidade de veículos da secretaria municipal de saúde para o desempenho de sua atividade fim, incluído o deslocamento de equipes da Atenção Básica, inexistindo desvio de objeto ou de finalidade, considerando que a aplicação de recursos da Atenção Básica na manutenção de veículos não caracterizou dano ao erário ou desvio de recursos, pois foram empregados para a prestação de serviço público, garantia de infraestrutura para funcionamento das unidades básicas e mantença da atenção à saúde da população, e que a compra de veículos era considerada despesa hábil (aquisição de equipamentos e materiais permanentes, incluindo veículos: portaria 3.925/1998) , o que permitira deduzir que sua manutenção também o era, tanto que o evento ensejou proposição de TAS e não de sanção do gestor e que as Portarias GM/MS 399/2006 e 3.925/19998 não vedariam tais despesas (cf. itens 27.1, 27.2, 27.4, 27.5, 27.6, 27.11, 27.14, 27.15, 27.17, 27.18, 27.21 e 27.22 acima) ;
	d) não cabimento de sua responsabilidade pela devolução de recursos, por ausência de responsabilidade objetiva, não tendo sido notificado para tanto (cf. itens 27.3, 27.11, 27.18, 27.21, 27.22 e 27.23 acima) ;
	e) repetição de indicação orçamentária já adotada anteriormente ensejaria atuação de boa fé do defendente que buscou não interromper o serviço público essencial de saúde, cabendo, assim, reconhecimento de atipicidade da conduta e da excludente de culpabilidade legal por inexigibilidade de conduta diversa, tendo havido conduta por erro de proibição, por ter agido acreditando cumprir seus deveres de secretário municipal, desconhecendo a irregularidade na aplicação dos recursos (cf. itens 27.6, 27.7, 27.8, 27.9, 27.10, 27.16, 27.23, 27.24 e 27.25 acima) ;
	f) legalidade e legitimidade de despesa com aquisição de medicamentos com recursos do Bloco Atenção Básica, considerando que era devida para dar continuidade aos serviços de saúde que não se prestariam sem medicamentos, além de a Portaria GM/MS 399/2006 e 3.925/19998 não vedariam tais despesas (cf. itens 27.12, 27.13, 27.14, 27.15, 27.17, 27.18 e 27.21 acima) ;
	g) inexistência da alínea "a" da Portaria GM/MS 399/2006 (cf. item 27.15 acima) ;
	h) ausência de comprovação de notificação do secretário municipal de saúde para devolução dos recursos (cf. item 27.19 acima) .
1.39. Em relação as alegações sistematizadas na alínea "a" do item 29 acima, os documentos juntados aos autos de natureza técnica e jurídica que sustentaram a despesa dizem respeito ao direito do credor e ao atendimento dos procedimentos internos de pagamento (v. documentos da PGM, peça 39, p. 102-110, 239-244; documentos da assessoria técnica, peca 39, p. 226-227; documentos da assessoria de controle interno, peça 39, p. 237, peça 40, p. 52-53; peça 41, p. 41-42) , não havendo indicação formal da fonte a ser utilizada, que tais despesas deveriam ser custeadas com os recursos do Bloco de Atenção Básica, razões pelas quais são rejeitadas referidas alegações.
1.40. Sobre os aspectos concernentes à culpabilidade do agente tratados na alínea "b" do item 29 supra, o presente processo identificou a ocorrência de culpa, decorrente da prática de ato ilícito de grave infração à norma, ao promover a aplicação de recursos do Bloco de Atenção Básica em despesas não hábeis para fazer prova de regular aplicação de tais recursos, em detrimento daquelas às quais os recursos de tal bloco deveriam ser destinadas, caracterizando-se a prática de ato ilegal e ilegítimo, sendo esses aspectos bastantes para a imputação discutida nestes autos, que não se deixam afetar pela ausência de evidências de dolo, desfalques ou desvios de bens e valores públicos, concessão de benefícios fiscais ou renúncia de receitas que resultassem em dano ao erário municipal, especialmente ao Fundo Municipal de Saúde, lavagem ou ocultação de bens, direitos e valores oriundos de corrupção, organização criminosa ou outros desvios, motivo pelo qual rejeitam-se tais alegações.
1.41. No que diz respeito à legitimidade do pagamento de despesas com manutenção de veículos com recursos do Bloco Atenção Básica, o relatório de auditoria constatou que houve o uso indiscriminado dos recursos na manutenção de veículos da secretaria de saúde e não apenas nos veículos de uso exclusivo da Atenção Básica, descaracterizando a aplicação exclusiva em estratégias destinadas ao custeio de ações de atenção básica à saúde previstas para os recursos do referido bloco (constatação 425906, peça 5, p. 4-5; nesse sentido, Financiamento do Sistema Único de Saúde, item 3.1, Bloco de Financiamento para atenção básica, Portaria GM/MS 399/2006) , por se tratar do modelo definido para aplicação de recursos do SUS, que segmentou as ações de saúde e os respectivos financiamentos que são transferidos em blocos, não sendo cabível o financiamento de uma ação de um bloco com recursos de outro bloco, cabendo o ente da Federação, enquanto responsável pela gestão do SUS em sua esfera de responsabilidade, o financiamento das ações do SUS na eventual insuficiência dos recursos repassados fundo a fundo (nesse sentido,  Financiamento do Sistema Único de Saúde, item 3.1, Responsabilidade das três esferas de gestão e financiamento de custeio com recursos federais e seu uso, Portaria GM/MS 399/2006) . Desse modo, rejeitam-se as referidas razões de justificativa.
1.42. Quanto à ausência de responsabilidade pela devolução de recursos por parte do defendente (alínea "d" do item 29) e ausência de notificação para devolução de recursos (alínea "h" do item 29) , tal imputação de devolução de recursos não foi feita ao referido defendente, razão pela qual se entende prejudicada a análise desse argumento por estranho à discussão dos autos.
1.43. No que concerne à ocorrência de indicação orçamentária anterior (alínea "e" do item 29) , anote-se que a discussão é de natureza financeira e não orçamentária, tendo em vista que foi o uso dos recursos financeiros da conta da Atenção Básica para custeio das despesas questionadas que suscitou a irregularidade da conduta do gestor no pagamento das referidas despesas. Não se vê os elementos que caracterizem a atipicidade da conduta do gestor que tinha a atuação vinculada e que, em decorrência do cargo, era esperado ter conhecimento das normas aplicáveis aos recursos do SUS transferidos fundo a fundo no limite da responsabilidade sanitária do município previstas no Pacto pela Saúde 2006 aprovado pela Portaria GM/MS 399/2006 (Anexo I, item III - Pacto de Gestão do SUS; Anexo II, III - Pacto de Gestão - Financiamento do Sistema da Saúde) , afastando alegação de desconhecimento da norma, cujo conhecimento a sua condição não admitiria escusa, consistindo em erro grosseiro. Assim sendo, rejeitam-se os respectivos argumentos apresentados.
1.44. Sobre a legalidade e a legitimidade da despesas com medicamentos com recursos do Bloco Atenção Básica (alínea "f" do item 29) , como já exposto nos itens 29.3 e 29.5 acima, houve utilização de recursos de um bloco de financiamento (Atenção Básica) no custeio de despesas de outro bloco de financiamento (Assistência Farmacêutica: v. constatação 425904, relatório de auditoria, peça 5, p. 6) , procedimento não aceito, pelas razões já expostas, pelas normas de utilização dos recursos do SUS repassados fundo a fundo, como previsto na Portaria 399/2006 mencionada, cabendo ao município, no limite de sua responsabilidade sanitária e sua participação no SUS, atuar com seus recursos para complementar os recursos repassados, o que não se verificou nos casos verificados. Nesses termos, são rejeitadas as alegações apresentadas.
1.45. Em relação à inexistência da alínea "a" do item III da Portaria GM/MS 399/2006, o tópico "Financiamento do Sistema Único de Saúde" dentro da seção III - Pacto de Gestão do Anexo II possui como subtópicos o Bloco de financiamento para a Atenção Básica, o Bloco de financiamento para a Atenção de Média e Alta Complexidade (alínea "b") , o Bloco de financiamento para a Vigilância em Saúde (alínea "c") , o Bloco de financiamento para a Assistência Farmacêutica (alínea "d") e o Bloco de financiamento para a Gestão do Sistema Único de Saúde (alínea "e") . Observa-se no referido texto que a sequência demonstra que se deduz ser o Bloco de financiamento para a Atenção Básica a alínea "a", apesar de não estar expressa no texto, por ser o primeiro subtópico do tópico, motivo pelo qual se sustenta haver um subtópico correspondente à alínea "a", que é aquele referente ao Bloco de financiamento para a Atenção Básica, rejeitando-se, desse modo, o entendimento pela inexistência do subtópico.
Assim sendo, não cabe acolhimento ao pedido de arquivamento do processo (cf. item 27.27) , nem reconhecimento de atipicidade e inculpabilidade da conduta, pois a irregularidade e a ilegalidade da conduta foram demonstradas nos autos, independente da intenção do agente, não sendo escusável diante da posição de responsável pela aplicação dos recursos do SUS no município, redundando, assim, na rejeição integral das suas razões de justificativa.
Individualização das Condutas
Apesar de o tomador de contas haver incluído o município de Nova Iguaçu como responsável neste processo, após análise realizada sobre a documentação acostada aos autos, concluise que sua responsabilidade deve ser excluída (v. item 10.1) .
Considerando o ilícito acima identificado, a imputação de responsabilidade atende aos pressupostos estabelecidos na jurisprudência desta Corte de Contas. Com efeito, há elementos para individualizar as condutas, o nexo de causalidade entre estas e as irregularidades geradoras do dano e está caracterizada a atuação culposa dos responsáveis Carlos Henrique Melo Reis e Renato de Santana Baptista, conforme matriz de responsabilização (v. peça 22, p. 6) .
Por todo o exposto, rejeita-se integralmente as alegações de defesa apresentadas por Carlos Henrique Melo Reis.
Verificação do Prazo de Prescrição da Pretensão Punitiva
A pretensão punitiva do TCU, conforme Acórdão 1441/2016-TCU-Plenário, Relator: Benjamin Zymler, que uniformizou a jurisprudência acerca dessa questão, subordina-se ao prazo geral de prescrição indicado no art. 205 do Código Civil, que é de dez anos, contado da data de ocorrência da irregularidade sancionada, nos termos do art. 189 do Código Civil, sendo este prazo interrompido pelo ato que ordenar a citação, a audiência ou a oitiva dos responsáveis.
1.46. No caso em exame, a perspectiva de aplicação de penalidade aos responsáveis não foi alcançada pela prescrição, uma vez que a irregularidade sancionada se deu até novembro/2012 (Carlos Henrique) e dezembro/2012 (Renato) e o ato de ordenação da citação ocorreu em 26/4/2022 (v. peça 25) .
CONCLUSÃO
Diante do entendimento pela exclusão do responsável Município de Nova Iguaçu (v. item 31 desta instrução) e em face da análise promovida na seção "Exame Técnico", verifica-se que o responsável Renato de Santana Baptista não logrou comprovar a boa e regular aplicação dos recursos, e instado a se manifestar, optou pelo silêncio, configurando a revelia, nos termos do § 3º, do art. 12, da Lei 8.443/1992, assim como foram rejeitadas as razões de justificativa do responsável Carlos Henrique Melo Reis (v. item 30) . Ademais, inexistem nos autos elementos que demonstrem a boa-fé dos responsáveis ou a ocorrência de outras excludentes de culpabilidade.
Verifica-se também que não houve a prescrição da pretensão punitiva, conforme análise já realizada (itens 34 e 34.1) .
Tendo em vista que não constam dos autos elementos que permitam reconhecer a boa-fé dos responsáveis Carlos Henrique Melo Reis e Renato de Santana Baptista, sugere-se que as suas contas sejam julgadas irregulares, nos termos do art. 202, § 6º, do Regimento Interno do TCU, com a aplicação da multa prevista no art. 58, inciso I, da Lei 8.443/1992.
PROPOSTA DE ENCAMINHAMENTO
Diante do exposto, submetemos os autos à consideração superior, propondo, ao Tribunal:
	a)	 excluir, da relação processual, o município de Nova Iguaçu/RJ (CNPJ: 29.138.278/0007-05) ;
b)	 considerar revel o responsável Renato de Santana Baptista (CPF: XXX.862.787-XX) , para todos os efeitos, dando-se prosseguimento ao processo, com fulcro no art. 12, § 3º, da Lei 8.443/1992;
c)	julgar irregulares, nos termos dos arts. 1º, inciso I, 16, inciso III, alínea "b", da Lei 8.443/1992, c/c os arts. 19, parágrafo único, e 23, inciso III, da mesma Lei, as contas dos responsáveis Carlos Henrique Melo Reis (CPF: XXX.056.107-XX) e Renato de Santana Baptista (CPF: XXX.862.787-XX) , aplicando-lhes a multa prevista no art. 58, inciso I, da Lei 8.443/1992, c/c o art. 267, do Regimento Interno do TCU, fixando-lhe o prazo de quinze dias, a contar da notificação, para que comprove, perante o Tribunal (art. 214, inciso III, alínea "a", do Regimento Interno do TCU) , o recolhimento da dívida aos cofres do Tesouro Nacional, atualizada monetariamente desde a data do acórdão que vier a ser proferido por este Tribunal até a data do efetivo recolhimento, se paga após o vencimento, na forma da legislação em vigor;
d) determinar, ao Ministério da Saúde, nos termos do art. 28, I, da Lei 8.443/1992, que, caso não seja comprovado o recolhimento da dívida pelo responsável Carlos Henrique Melo Reis (CPF: XXX.056.107-XX) , efetue, após a devida notificação do Tribunal, o desconto da dívida na remuneração do servidor, em favor dos cofres do Tesouro Nacional, na forma estabelecida pela legislação pertinente;
e) autorizar, desde logo, nos termos do art. 28, inciso II, da Lei 8.443/1992, a cobrança judicial da dívida dos responsáveis, caso não atendidas as notificações;
f)	 autorizar também, desde logo, se requerido, com fundamento no art. 26, da Lei 8.443, de 1992, c/c o art. 217, §§ 1º e 2º, do Regimento Interno do TCU, o parcelamento das dívidas em até 36 parcelas, incidindo, sobre cada parcela, corrigida monetariamente, os correspondentes acréscimos legais, fixando-lhes o prazo de quinze dias, a contar do recebimento da notificação, para comprovarem, perante o Tribunal, o recolhimento da primeira parcela, e de trinta dias, a contar da parcela anterior, para comprovarem o recolhimento das demais parcelas, atualizadas monetariamente, na forma prevista na legislação em vigor, alertando os responsáveis de que a falta de comprovação do recolhimento de qualquer parcela importará o vencimento antecipado do saldo devedor, nos termos do § 2º do art. 217 do Regimento Interno deste Tribunal;
g)	 enviar cópia do Acórdão que vier a ser proferido ao Fundo Nacional de Saúde, ao município de Nova Iguaçu/RJ e aos responsáveis, para ciência; e
h)	 informar ao Fundo Nacional de Saúde, ao município de Nova Iguaçu/RJ e aos responsáveis, que a presente deliberação, acompanhada do Relatório e do Voto que a fundamenta, está disponível para a consulta no endereço www.tcu.gov.br/acordaos, além de esclarecer que, caso requerido, o TCU poderá fornecer, sem custos, as correspondentes cópias, de forma impressa."
2.	O Ministério Público junto ao TCU manifestou-se de acordo com a proposta da unidade técnica. 
	É o relatório.

José Ricardo Cerqueira Lopes (46626/OAB-RJ), representando Carlos Henrique Melo Reis.

Procurador Júlio Marcelo de Oliveira.

TOMADA DE CONTAS ESPECIAL. FUNDO NACIONAL DE SAÚDE. UTILIZAÇÃO INDEVIDA DE RECURSOS DO BLOCO DA ATENÇÃO BÁSICA PARA PAGAMENTO DE DESPESAS COM MANUTENÇÃO DE VÉICULOS DA SECRETARIA DE SAÚDE E PARA AQUISIÇÃO DE MEDICAMENTOS. AUDIÊNCIA DOS SECRETÁRIOS MUNICIPAIS DE SAÚDE RESPONSÁVEIS PELO DESVIO DE OBJETO. REJEIÇÃO DAS RAZÕES DE JUSTIFICATIVA DE UM DELES. REVELIA DO OUTRO. CONTAS IRREGULARES. MULTAS INDIVIDUAIS. DESNECESSIDADE DE CITAÇÃO DO MUNICÍPIO. CIÊNCIAS.

TOMADA DE CONTAS ESPECIAL (TCE)

Unidade de Auditoria Especializada em Tomada de Contas Especial (AudTCE).

Trata-se de tomada de contas especial instaurada pelo Fundo Nacional de Saúde (FNS) em razão de não comprovação da regular aplicação dos recursos repassados pela União ao município de Nova Iguaçu/RJ, no ano de 2012, na modalidade fundo a fundo (Atenção Básica) .
2.	Auditoria realizada pelo Departamento Nacional de Auditoria do SUS (Denasus) constatou a utilização indevida de recursos do bloco da atenção básica para: i) pagamento de serviços de conserto e manutenção de veículos da secretaria de saúde municipal, não vinculados à atenção básica, no valor de R$ 461.452,07; e ii) aquisição de medicamentos do componente básico da assistência farmacêutica, no total de R$ 598.238,50. 
3.	Isso porque a Portaria 399/GM/MS, de 22/2/2006, estabeleceu que os recursos federais destinados às ações e aos serviços de saúde devem ser organizados e transferidos na forma de blocos de financiamento (atenção básica, atenção de média e alta complexidade, vigilância em saúde, assistência farmacêutica e gestão do SUS) e que os repasses referentes a cada bloco devem ser aplicados dentro da própria finalidade.
4.	Notificada a Secretaria Municipal de Saúde de Nova Iguaçu/RJ para promover a devolução, ao fundo local de saúde, do débito apurado na auditoria, no valor original de R$ 1.059.690,40, esse órgão permaneceu inerte, ou seja, não apresentou defesa, tampouco recolheu essa importância. Assim, instaurou-se a presente tomada de contas especial. 
5.	Remetido o processo ao TCU, a unidade técnica concluiu pela existência de desvio de objeto na aplicação de recursos oriundos do Fundo Nacional de Saúde, caracterizado pela utilização em bloco de financiamento distinto daquele para o qual os recursos foram destinados. Deixou-se de responsabilizar o município, mas promoveu-se a audiência do sr. Carlos Henrique Melo Reis, secretário municipal de saúde de Nova Iguaçu/RJ no período de 12/1/2012 a 11/11/2012, e do sr. Renato de Santana Baptista, ocupante do mesmo cargo de 12/11/2012 a 31/12/2012. 
6.	O primeiro foi responsável pela contratação e pagamento de sete notas fiscais referentes aos serviços de manutenção de veículos e à aquisição de medicamentos. O segundo atuou para quitar cinco documentos fiscais com os mesmos objetos.
7.	Regularmente notificado no endereço constante na base de dados da Receita Federal, o sr. Renato de Santana Baptista deixou transcorrer in albis o prazo concedido, ou seja, não apresentou razões de justificativa. Dessa forma, deve ser declarado revel, nos termos do art. 12, § 3º, da Lei 8.443/1992, dando-se prosseguimento ao processo. 
8.	A defesa do outro gestor foi examinada pela Unidade de Auditoria Especializada em Tomada de Contas Especial (AudTCE) , que opinou pela rejeição. Consequentemente, a proposta uníssona, inclusive do Parquet, é no sentido de excluir a responsabilidade do município, julgar irregulares as contas dos ex-secretários de saúde e aplicar-lhes a multa prevista no art. 58, inciso I, da Lei 8.443/1992. 
9.	Manifesto-me de acordo com os pareceres precedentes, cujos fundamentos incorporo como razões de decidir, sem prejuízo das considerações que passo a fazer. 
10.	Nos termos do art. 27 da Lei Complementar 141/2012, sendo constatada a utilização de recursos do FNS em objeto diverso do originalmente pactuado, compete ao Tribunal de Contas da União promover a responsabilização dos agentes públicos faltosos e determinar a imediata devolução da verba federal ao Fundo de Saúde do ente da Federação beneficiário, devidamente atualizados por índice oficial adotado pelo ente transferidor, visando ao cumprimento do objetivo do repasse. 
11.	Alguns julgados do Tribunal caminham no mesmo sentido. No paradigmático Acórdão 1072/2017-TCU-Plenário, da relatoria do Min. Bruno Dantas, este Colegiado firmou importantes entendimentos acerca do tratamento que deve ser dado aos débitos relativos a recursos federais do Sistema Único da Saúde (SUS) transferidos fundo a fundo aos estados, ao Distrito Federal e aos municípios. No caso das ações de ressarcimento decorrentes de desvio de objeto - hipótese tratada nos presentes autos -, considerando que a comunidade local efetivamente se beneficiou do repasse, cabe ao ente federado a obrigação de recompor, com recursos próprios, os valores gastos indevidamente ao fundo de saúde do ente beneficiário do repasse, sem prejuízo de eventual responsabilização dos servidores envolvidos. 
12.	Com efeito, a prática de desvio de objeto com recursos da saúde constitui uma violação à estratégia de saúde definida e fixada nas leis orçamentárias. Em outras palavras, como mencionado no Acórdão 1391/2019-TCU-Plenário, "o desvio de objeto, nos repasses fundo a fundo efetuados pelo FNS, representa ofensa ao interesse jurídico material da União em ver implementada uma determinada estratégia de saúde. O débito é expressão financeira da lesão ao referido interesse da União, provocado por parte do ente encarregado de gerir ou executar diretamente os serviços de saúde".
13.	No mais das vezes, um fato apontado como desvio de objeto implica que determinada área da saúde receba menos recursos do que o previsto no planejamento anual, ou seja, os recursos federais acabam por ser destinados a despesas que deveriam ser ordinariamente suportadas pelos cofres municipais. Daí a necessidade de recomposição. 
14.	Contudo, de modo semelhante ao que ocorreu com os fatos examinados no Acórdão 1045/2020-TCU-Plenário, de minha relatoria, os presentes autos guardam a especificidade de que o desvio de objeto ocorreu há cerca de dez anos. Essa circunstância faz com que não haja interesse público em se determinar ao município que promova o ressarcimento do débito ao Fundo Municipal de Saúde. Explico. 
15.	O processo de planejamento e orçamento do Sistema Único de Saúde (SUS) deve compatibilizar as necessidades da política de saúde com a disponibilidade de recursos em planos de saúde dos municípios, dos estados, do Distrito Federal e da União (art. 36 da Lei 8.080/1990) .
16.	Nesse sentido, o Decreto 7.508/2011 - que regulamenta a Lei 8.080/1990 e dispõe sobre a organização do Sistema Único de Saúde - estabelece que:
" Art. 17. O Mapa da Saúde será utilizado na identificação das necessidades de saúde e orientará o planejamento integrado dos entes federativos, contribuindo para o estabelecimento de metas de saúde.
Art. 18. O planejamento da saúde em âmbito estadual deve ser realizado de maneira regionalizada, a partir das necessidades dos Municípios, considerando o estabelecimento de metas de saúde."
17.	Já a Portaria Consolidadora 1/2017 do Ministério da Saúde - que consolida as normas sobre os direitos e deveres dos usuários da saúde e a organização e o funcionamento do Sistema Único de Saúde - estabelece que:
"Art. 96. O Plano de Saúde, instrumento central de planejamento para definição e implementação de todas as iniciativas no âmbito da saúde de cada esfera da gestão do SUS para o período de 4 (quatro) anos, explicita os compromissos do governo para o setor saúde e reflete, a partir da análise situacional, as necessidades de saúde da população e as peculiaridades próprias de cada esfera." 
18.	Portanto, a cada período de quatro anos há a definição das necessidades de saúde da população e a previsão de recursos para supri-las.
19.	Por certo, a ocorrência de desvio de objeto no exercício de 2012 provocou que as ações de saúde naquele exercício não tenham acontecido como o planejado. Ou seja, os serviços públicos do bloco da atenção básica não ocorreram a contento, tanto que os recursos foram utilizados para outras finalidades.
20.	Entretanto, não há garantia de que, transcorridos dez anos, tais procedimentos ainda sejam necessários ou se encaixem como prioritários. É possível que a prioridade elencada na época já tenha sido suprida nos exercícios seguintes e não se faça mais necessária. É igualmente possível que essa demanda seja necessária atualmente e já estejam contemplados recursos no plano de saúde atual para supri-la. Também é possível que a demanda ainda exista, mas haja outras prioridades para a saúde mais relevantes e que se colocam como prioritárias na destinação dos recursos.
21.	Em outras palavras, a transferência dos recursos federais ora questionados teve como fim a prestação de serviços definidos por condições particulares da realidade daquele período. Remanejar recursos do município agora representaria obrigação dissociada da análise das reais necessidades da população local, com impacto no planejamento das ações de saúde, que, por sua vez, também seguem ditames legais específicos.
22.	Em suma, quando o Tribunal determina que o município realoque recursos para um objeto atrelado a necessidades de dez anos atrás pode interferir de forma inadequada no uso efetivo dos recursos atualmente disponíveis para tão importante área e afetar o cumprimento das metas previstas no plano plurianual de saúde. Nesse sentido, menciono o decidido nos Acórdão 5313/2019-TCU-Segunda Câmara e 1.045/2020-Plenário.
23.	Deve, portanto, ser afastado eventual chamamento do município para promover o ressarcimento dos valores ao FMS. Esse entendimento encontra-se amparado no art. 20 da Lei de Introdução às Normas do Direito Brasileiro, ou seja, busca considerar, na tomada de decisão, as consequências práticas da decisão:
"Art. 20. Nas esferas administrativa, controladora e judicial, não se decidirá com base em valores jurídicos abstratos sem que sejam consideradas as consequências práticas da decisão."
24.	Não estou, com isso, encorajando gestores públicos a praticar desvio de objeto na utilização dos recursos do SUS recebidos na modalidade de transferência fundo a fundo. Julgo que a irregularidade é grave, razão pela qual será proposto, na sequência, a aplicação de sanção pecuniária e o julgamento pela irregularidade das contas dos responsáveis por tal procedimento. Apenas reputo não haver interesse público em se determinar a restituição dos valores ao FMS. 
25.	Dito isso, passo a examinar a defesa apresentada pelo ex-secretário municipal de saúde, sr. Carlos Henrique Melo Reis. 
26.	As razões de justificativa apresentadas pelo sr. Carlos Henrique Melo Reis, que ocupou o cargo de 12/1/2012 a 11/11/2012, devem ser rejeitadas. Em apertada síntese, alegou que: i) os veículos recebidos para a atenção básica eram insuficientes para a prestação do serviço, de modo que se pretendeu aumentar a frota de veículos à disposição; ii) não houve dano ao Erário; iii) a contratação do serviço de manutenção dos veículos contou com parecer jurídico favorável, não se cogitando de dolo ou culpa no caso concreto; iv) o pagamento do serviço de manutenção veicular contou com anuência do controle interno e da procuradoria geral do município, tendo-se respeitado a indicação orçamentária contida nos contratos; v) não haveria óbices, na Portaria GM/MS 399/2006, à realização das despesas; e vi) o município é responsável pela integridade da atenção à saúde da população, incluindo a aquisição de medicamentos que foi necessária para dar continuidade nos serviços de saúde.  
27.	Antes de mais nada, é preciso esclarecer que não foi imputado débito aos ex-secretários municipais de saúde, ou seja, não se exigiu deles a devolução de R$ 1.059.690,40 ao fundo municipal, até porque as informações dão conta de que os serviços foram prestados e as aquisições de medicamentos, realizadas. Nesse contexto, é evidente que, em alguma medida, os cidadãos foram beneficiados pelos gastos públicos. 
28.	Contudo, reputa-se irregular a transferência unilateral de recursos vinculados à atenção básica para outra finalidade. Como já pude explicar, essa modificação altera o planejamento do Governo Federal e priva os cidadãos dos serviços anteriormente previstos. Exatamente por isso, a Portaria GM/MS 204/2007 estabelece que os recursos referentes a cada bloco de financiamento devem ser aplicados nas ações e serviços de saúde relacionados ao próprio bloco (art. 6º) . 
29.	Os recursos em apreço deveriam ter sido aplicados no financiamento de ações de atenção básica à saúde, fomentando estratégias como a saúde da família, a saúde bucal, os agentes comunitários de saúde, dentre outras possibilidades elencadas na Portaria GM/MS 204/2007. No caso concreto, não há nenhum documento que comprove a vinculação dos veículos à atenção básica. Por outro lado, é evidente que a aquisição de medicamentos diz respeito ao componente estratégico da assistência farmacêutica, que integra outro bloco de financiamento. 
30.	Neste ponto, ainda que os medicamentos estejam associados a ações da atenção básica, isso não desfigura o bloco de financiamento da assistência farmacêutica, como pode ser visto na seguinte passagem da Portaria GM/MS 399/2006: 
"O componente básico da assistência farmacêutica consiste em financiamento para ações de assistência farmacêutica na atenção básica em saúde e para agravos e programas de saúde específicos, inseridos na rede de cuidados da atenção básica, sendo de responsabilidade dos três gestores do SUS". 
31.	Dito isso, devo ressaltar a jurisprudência desta Corte de Contas, segundo a qual a adoção de pareceres técnicos e jurídicos não torna o gestor público imune ao exame do TCU, pois essas avaliações não vinculam os gestores, os quais têm obrigação de analisar a correção do conteúdo desses documentos, sobretudo quando os dados neles contidos são contrários à legislação em vigor. Em outras palavras: o fato de o gestor ter agido com respaldo em pareceres não tem força para impor ao administrador a prática de um ato manifestamente irregular, uma vez que a ele cabe, em última instância, decidir sobre a conveniência e oportunidade de praticar atos administrativos, no caso, de realizar pagamentos com recursos do bloco de financiamento da atenção básica. Cito, nesse sentido, os Acórdão 1736/2010-TCU-Plenário, 723/2005-Plenário e 2.871/2014-Plenário. 
32.	Para aplicação de multa não há necessidade de existência de dolo (Acórdão 3336/2011-TCU-Segunda Câmara) . Basta a ocorrência de culpa grave, cuja presença, no caso concreto, está confirmada, na medida em que não foram respeitados os normativos federais (Portaria GM/MS 204/2007 e Portaria GM/MS 399/2006) com regras sobre a aplicação dos recursos em cada bloco de financiamento.
33.	O Sistema Único de Saúde tem como princípios a universalização, a equidade e a integralidade, devendo os entes federativos atender todas as necessidades da população. Essa missão, contudo, não justifica a utilização dos recursos de um bloco de financiamento para pagar despesas de outro, comprometendo o planejamento federativo e deixando descobertas algumas ações e serviços públicos de saúde. 
34.	Se eventualmente a aquisição de um determinado medicamento passou a ser prioritária durante o exercício em exame, caberia ao poder público municipal buscar outras fontes de recursos ou até mesmo contingenciar parte do orçamento do mesmo bloco. 
35.	Portanto, compreendo que as condutas dos srs. Carlos Henrique Melo Reis e Renato de Santana Baptista são passíveis de serem punidas com multa, por configurarem a ocorrência de erro grosseiro na gestão dos recursos públicos. Logo, reputo atendidos os pressupostos do art. 28 da LINDB.
36.	Quanto ao exame da culpabilidade, não há nos autos elementos que possam sugerir a presença de circunstâncias práticas que tenham impedido a atuação desses agentes em conformidade com o direito. Eventual desconhecimento normativo não pode ser aceito, dado ser pressuposto implícito para ocupar o cargo (secretário municipal de saúde) . 
37.	Em pesquisa ao histórico processual dos responsáveis, a fim de perquirir seus antecedentes, não existem condenações em débito ou aplicação de multas aos arrolados, circunstância que milita favoravelmente a eles. 
38.	Em face dessas premissas, entendo cabível a aplicação das multas individuais de R$ 6.000,00 e R$ 4.000,00, respectivamente, aos srs. Carlos Henrique Melo Reis e Renato de Santana Baptista, respectivamente, sanções estas com fundamento no art. 58, incisos I e II, da Lei 8.443/1992. A diferença na dosimetria decorre da quantidade de pagamentos autorizados nas gestões de cada um deles.
39.	Ante o exposto, voto por que seja adotada a seguinte deliberação que ora submeto ao Colegiado.
TCU, Sala das Sessões, em 7 de fevereiro de 2023.
BENJAMIN ZYMLER 
Relator